臺灣苗栗地方法院民事判決　　　　　　　 96年度訴字第236號
原　　　告　乙○○
訴訟代理人　陳純仁律師
被　　　告　甲○○
上列當事人間請求損害賠償事件，本院於民國96年8 月10日言詞
辯論終結，判決如下：
    主      文
原告之訴及假執行之聲請均駁回。
訴訟費用新臺幣壹萬玖仟陸佰壹拾貳元由原告負擔。
    事實及理由
壹、程序方面
    按訴狀送達後，原告不得將原訴變更或追加他訴。但擴張或
    減縮應受判決事項之聲明者，不在此限；民事訴訟法第255
    條第1 項第3 款定有明文。本件原告起訴時，原聲明請求被
    告應給付原告新臺幣（下同）1,867,813 元，及自起訴狀繕
    本送達翌日起至清償日止，按年息百分之5 計算之利息。嗣
    於民國96年8 月10日提出民事補充理由(二)狀，聲明請求被告
    應給付原告1,876,456 元，及其中1,867,813 元自起訴狀繕
    本送達翌日起；其餘8,643 元自補充理由(二)狀繕本送達翌日
    起，均至清償日止，按年息百分之5 計算之利息。核屬擴張
    應受判決事項之聲明，符合首揭法條規定，應予准許，合先
    敘明。
貳、實體方面：
一、原告起訴主張：被告於89年聲請臺灣臺南地方法院以89年度
    裁全字第4188號裁定對原告財產在10,691,621元範圍內為假
    扣押，被告並提供擔保後，聲請臺灣臺南地方法院以89年度
    執全字第2292號假扣押執行事件，就原告對第三人祭祀公業
    鍾璠麟嘗管理人鍾朝恩之債權為假扣押，原告接獲上開假扣
    押裁定及執行命令後，乃於90年8 月30日依前開假扣押裁定
    主文所示「債務人如為債權人供擔保金新臺幣壹仟零陸拾玖
    萬壹仟陸佰貳拾壹元後，得免為或撤銷假扣押」，提供臺灣
    土地銀行中壢分行可轉讓定期存單面額900 萬元券9 張（號
    碼：TLB137412 、TLB137413 、TLB137414 、TLB137419 、
    TLB137420 、TLB137421 、TLB137422 、TLB137423 、TLB
    137424）、面額50萬元券3 張（號碼：TLB208834 、TLB208
    835 、TLB208836） 、面額10萬元券2 張（號碼：TLB31875
    2 、TLB318753） ，共10,700,000元為擔保，並以90年度存
    字第3726號提存事件提存在案。惟被告就上開假扣押事件所
    提起之本案訴訟，業經臺灣高等法院臺中分院以93年度上更
    (一)字第58號、93年度重上更(一)字第36號判決被告敗訴確定，
    而被告本案訴訟既遭判決敗訴確定，足見被告聲請假扣押裁
    定自始不當，且被告於96年5 月28日亦具狀撤回上開假扣押
    執行，依民事訴訟法第531 條第1 項之規定，原告因供擔保
    所受之損害，自得向被告請求賠償。又被告明知其並非與原
    告合作契約之當事人，無權對原告為財產之請求，但卻執意
    出面對原告之財產為假扣押，顯有故意或過失侵害原告權利
    之行為，其行為亦構成民法第184 條之侵權行為，原告亦主
    張依侵權行為之法律關係請求被告賠償。原告因提存之擔保
    金在被告撤回假扣押強制執行前，無法領回，致定期存款期
    間屆滿後，無法領取定期存款利息而受到利息損失，按定期
    存單之利息計算，共計1,774, 689元；另原告因本案訴訟曾
    支出上訴第三審之上訴費用101,767 元，此部分亦為原告之
    損失，爰依民事訴訟法第531 條、民法第184 條之規定，請
    求被告賠償上開損害。並聲明：(一)被告應給付原告1,876,45
    6 元，及其中1,867,813 元自起訴狀繕本送達翌日起；其餘
    8,643 元自補充理由(二)狀繕本送達翌日起，均至清償日止，
    按年息百分之5 計算之利息。(二)願供擔保請准宣告假執行。
二、被告則以：被告於89年間就假扣押裁定所擔保之請求先後於
    本院提起89年度訴字第302 號、89年度重訴字第95號民事訴
    訟，嗣經臺灣高等法院臺中分院以93年度上更(一)字第58號、
    93年度重上更(一)字第36號判決被告敗訴，因被告未提起上訴
    而確定，原告主張因上開本案訴訟繳納第三審裁判費部分，
    本得依民事訴訟法第91條第1 項確定訴訟費用額之規定，聲
    請裁定由被告負擔，無須提起本件訴訟；原告雖提供臺灣土
    地銀行中壢分行之可轉讓定期存單為擔保物，惟其於定期存
    單約定期間內，原告有按存單所載之利率受領利息之權利，
    自無損害可言，而存單屆滿後，臺灣土地銀行中壢分行無支
    付利息之義務，原告無權向銀行請求支付利息，亦無損失可
    言，原告請求被告賠償其未能受領之存單利息共1,774,689
    元，顯屬無據，況原告如以現金提供擔保，自可依提存法第
    11規定受領提存期間之利息，其未提供現金為擔保，卻要求
    被告賠償利息，顯無理由。又其所提起之本案訴訟，雖因法
    院認定伊非契約當事人而判決伊敗訴，然伊主觀上確信伊就
    是契約之當事人，故聲請假扣押及提起上開訴訟，伊並無所
    謂侵權行為之故意或過失等語，資為抗辯。並聲明：(一)如主
    文第1 項所示。(二)如受不利判決，願供擔保請准宣告免為假
    執行。
三、兩造不爭執之事項：
  (一)被告於89年8 月9 日以原告積欠被告投資款及墊付款10,691
    ,621 元 迄未給付，因聽聞原告正將所有財產搬移隱匿，為
    保全執行，願供擔保以代釋明為由，向臺灣臺南地方法院聲
    請將原告所有財產在10,691,621元範圍內，予以假扣押以資
    保全，經臺灣臺南地方法院以89年度裁全字第4188號裁定准
    許被告以3,563,873 元為原告供擔保後，得對原告之財產在
    10,691,621元之範圍內予以假扣押，原告如為被告供擔保金
    10,691,621元後，得免為或撤銷假扣押。
  (二)被告於89年8 月14日依臺灣臺南地方法院89年度裁全字第41
    88號裁定提供3,563,873 元擔保金後，聲請臺灣臺南地方法
    院以89年度執全字第2292號假扣押執行事件，就原告對第三
    人祭祀公業鍾璠麟嘗管理人鍾朝恩之債權於10,691,621元範
    圍內予以假扣押，並經臺灣臺南地方法院於89年8 月15日核
    發89南院鵬執全新字第2292號執行命令假扣押執行上開財產
    。
  (三)原告於90年8 月30日依臺灣臺南地方法院89年度裁全字第41
    88號裁定，提供臺灣土地銀行中壢分行可轉讓定期存單面額
    900 萬元券9 張（號碼：TLB137412 、TLB137413 、TLB137
    414 、TLB137419 、TLB137420 、TLB137421 、TLB137422
    、TLB137423 、TLB 137424）、面額50萬元券3 張（號碼：
    TLB208834 、TLB208 835、TLB208836） 、面額10萬元券2
    張（號碼：TLB31875 2、TLB318753） ，共10,700,000元為
    擔保，並以臺灣臺南地方法院90年度存字第3726號提存事件
    提存後，聲請撤銷上開假扣押執行命令，經臺灣臺南地方法
    院於90年9 月14日以89南院鵬執全新字第2292號撤銷上開執
    行命令在案。
  (四)被告就上開假扣押事件所欲保全執行之請求，於89年8 月24
    日對原告提起本案訴訟，經本院以89年度訴字第302 號（以
    下簡稱前訴訟）、89年度重訴字第95號（以下簡稱後訴訟）
    債務不履行損害賠償事件受理在案，前後訴訟分別於90 年3
    月8 日、91年4 月3 日經本院判決駁回被告之起訴，被告提
    起上訴後，前訴訟部分經臺灣高等法院臺中分院以90年度上
    字第225 號判決駁回被告之上訴，而後訴訟部分則經臺灣高
    等法院臺中分院以91年度重上字第64號判決廢棄原判決，改
    判被告勝訴，上開二判決分別經被告、原告提起上訴，均經
    最高法院廢棄原判決，發回臺灣高等法院臺中分院，前訴訟
    復經臺灣高等法院臺中分院以93年度上更(一)字第58號判決駁
    回被告之上訴，被告未提起上訴而確定；後訴訟亦經臺灣高
    等法院臺中分院以93年重上更(一)字第36號判決駁回被告之上
    訴，因被告未再上訴而確定。
  (五)上開前後訴訟均經判決被告敗訴確定後，被告乃於96年5 月
    28日具狀撤回對原告之假扣押執行，經臺灣臺南地方法院於
    96年6 月12日以南院雅89執全新字第2292號函覆上開假扣押
    執行事件，已因原告提供擔保，而於90年9 月14日撤銷執行
    命令。
四、兩造爭執點厥為：(一)原告依民事訴訟法第531 條第1 項規定
    請求損害賠償，有無理由？(二)被告上開聲請假扣押行為，有
    無因故意或過失，不法侵害原告之權利，而應負擔侵權損害
    賠償責任？茲分述如下：
  (一)原告依民事訴訟法第531 條第1 項規定請求損害賠償，有無
    理由？
  1.按民事訴訟法第531 條所謂假扣押裁定因自始不當而撤銷，
    係指對於假扣押裁定抗告，經抗告法院依命假扣押時客觀存
    在之情形，認為不應為此裁定而撤銷之情形而言，若係因本
    案訴訟敗訴確定而撤銷該裁定，僅屬因命假扣押以後之情事
    變更而撤銷，尚非該條所謂因自始不當而撤銷，最高法院著
    有67年臺上字第1407號判例意旨可參。次按假扣押係債權人
    為保全將來之金錢請求或得易為金錢請求之強制執行，而聲
    請法院以裁定禁止債務人處分其財產之制度，非有日後不能
    強制執行或甚難執行之虞者，不得為之，民事訴訟法第523
    條定有明文。但於兼顧債權人權益之同時，為避免債權人無
    債權存在，或雖有此債權而無為假扣押之必要者，濫用保全
    程序之制度，將使債務人受無端之損害，遂設有民事訴訟法
    第531 條第1 項規定，令債權人負賠償之責，以杜弊端，使
    債權人於假扣押裁定因自始不當而撤銷，或因經債務人聲請
    命於一定期間內起訴，卻未遵期起訴，致遭撤銷假扣押，或
    因債權人自行聲請撤銷假扣押裁定之情形下，應賠償債務人
    因假扣押或供擔保所受之損害。而民事訴訟法第531 條第1
    項既將所謂「假扣押裁定因假扣押債權人聲請而撤銷」，與
    「假扣押裁定因自始不當而撤銷」、「假扣押因債權人未依
    限起訴而撤銷」並列為請求賠償之原因，堪認於「假扣押裁
    定因假扣押債權人聲請而撤銷」之情形，假扣押債務人得依
    該規定向債權人請求賠償者，應限縮解釋為僅於債權人之請
    求為不正當之情形。
  2.查上開被告所聲請之假扣押執行，係因原告於90年8 月30日
    為被告提供擔保而撤銷，並非被告聲請撤銷，雖被告於96年
    5 月28日因本案訴訟敗訴確定，而向臺灣臺南地方法院具狀
    撤回其假扣押執行，惟臺灣臺南地方法院亦函覆該假扣押執
    行業於90年9 月14日因原告提供擔保而撤銷等情，已如前述
    ，是上開假扣押並非債權人（即被告）聲請撤銷，且原告本
    案訴訟取得勝訴確定判決亦僅屬因命假扣押以後之情事變更
    ，揆諸前揭判例意旨及說明，尚非民事訴訟法第531 條第1
    項所謂「因自始不當而撤銷」或「因債權人聲請而撤銷」之
    情形，顯不符合民事訴訟法第531 條第1 項所定之要件，原
    告據此請求被告賠償其因假扣押所受之損害，即屬無據。
  3.另原告雖因本案訴訟提起第三審上訴而支出訴訟費用101,76
    7 元，此有原臺灣高等法院臺中分院自行收納款項統一收執
    1 紙在卷可稽，然該等支出核為原告上訴第三審之訴訟費用
    ，依民事訴訟法之規定，由該案件敗訴之當事人負擔，原告
    應於該案件確定訴訟費用額之裁定中獲得賠償，原告就此部
    分並非無損害可言，且該支出亦與被告實施假扣押之行為並
    無相當因果關係。
  (二)被告上開聲請假扣押行為，有無因故意或過失，不法侵害原
    告之權利，而應負擔侵權損害賠償責任？
  1.按侵權行為係以故意或過失侵害他人權利為成立要件，關於
    假扣押裁定，依民事訴訟法第531 條規定因自始不當而撤銷
    ，或因民事訴訟法第529 條第2 項及第530 條第3 項之規定
    而撤銷者，債權人應賠償債務人因假扣押或供擔保所受之損
    害，固不以債權人之故意或過失為要件。然債權人對債務人
    提起本案訴訟受敗訴判決確定，並非上開法條規定撤銷假扣
    押之情形，已如前述，法律上既無該債權人應賠償債務人因
    此所受損害之明文規定，則債務人對於債權人如請求損害賠
    償，惟得依民法侵權行為之法則辦理，亦即該債務人對於債
    權人之有故意或過失應負證明之責，並非債權人提起本案訴
    訟受敗訴判決，即當然認定債權人於假扣押之初有故意或過
    失等不法侵權行為。
  2.查本件原告起訴主張被告依假扣押裁定，扣押原告對第三人
    祭祀公業鍾璠麟嘗管理人鍾朝恩之債權於10,691,621元範圍
    內之財產，嗣因原告為被告提供同額之擔保，始經臺灣臺南
    地方法院於90年9 月14日撤銷上開執行命令之事實，雖據本
    院調閱臺灣臺南地方法院89年度裁全字第4188號（含89年度
    執全字第2292號假扣押執行卷）卷宗核閱屬實，且為被告所
    不爭執，堪信為真實。然被告否認有何故意或過失不法侵害
    原告之行為，而其所提起之本案訴訟，雖經臺灣高等法院臺
    中分院以其夫林華沐始為與原告合作之對象，其與原告並無
    合作關係為主要理由，判決被告依契約關係請求原告賠償債
    務不履行所生之損害敗訴確定，然被告就本案訴訟中之購地
    契約確曾支出購地價款，且系爭土地買賣所有權移轉契約書
    上亦載明「承買人」為被告，此有上開民事判決存卷可佐，
    被告據此主觀上認定其與原告有合作關係，為契約之當事人
    ，因原告已領取系爭土地為交通部臺灣區○道○○○路局價
    購之價款，卻拒不分配予被告，本於保障自己財產而聲請假
    扣押，並提起本案訴訟行使權利之行為，尚不足遽認被告有
    明知其非契約之當事人而故意向原告請求之故意。再者，被
    告提起假扣押本案訴訟時除聘請律師為訴訟代理人外，並歷
    任三審、發回臺灣高等法院臺中分院更審，始受敗訴判決確
    定，且其主張兩造間有契約關係，原告未依契約履行，應負
    債務不履行之損害賠償責任等情，一度為法院所肯認，堪認
    其請求並毫無所據，是被告信其本案訴訟可得勝訴判決，為
    保全債權，於起訴前先行依法聲請對原告財產為假扣押，於
    法並無不合，法律亦未規定受本案敗訴者，推定為過失，尚
    難僅因被告在本案訴訟受敗訴判決確定，即認被告就此假扣
    押之聲請有何故意、過失。此外，原告復未在舉證證明被告
    有故意、過失而不法侵害原告權利之情事，揆諸前揭說明，
    原告既未能舉證證明被告聲請假扣押，係故意或過失之行為
    ，自無從依侵權行為之法律規定請求原告賠償損害。
五、綜上所述，原告就其主張被告之假扣押聲請有「自始不當」
    、「因債權人聲請而撤銷」情事，及其主張被告之假扣押聲
    請有故意、過失乙節，既與法條規定之要件不符，又乏其他
    證據以實其說，自難憑採。從而，上訴人依民事訴訟法第53
    1 條第1 項、民法第184 條之規定，請求被告給付原告1,87
    6,456 元，及其中1,867,813 元自起訴狀繕本送達翌日起；
    其餘8,643 元自補充理由(二)狀繕本送達翌日起，均至清償日
    止，按年息百分之5 計算之利息，洵屬無理，應予駁回。至
    原告假執行之聲請，因訴之駁回而失所附麗，應併予駁回。
六、本件事證已臻明確，兩造所為之其他主張、陳述並所提之證
    據，經審酌後，認均與本件之結論無礙，不再一一論述，併
    予敘明。
七、結論：本件原告之訴為無理由，依民事訴訟法第78條，判決
    如主文。
中　　華　　民　　國　　96　　年　　8 　　月　　31　　日
                  民事庭法　官　林佩儒
以上正本係照原本作成
如對本判決上訴，須於判決送達後20日內向本院提出上訴狀
                        書記官　葉俊宏
中　　華　　民　　國　　96　　年　　8 　　月　　31　　日
